【裁判字號】    89,訴,2837
【裁判日期】    901018
【裁判案由】    地價稅
【裁判全文】
臺北高等行政法院判決                            八十九年度訴字第二八三七號
                              .
    原      告  家豐建設股份有限公司
    代  表  人  甲○○董事長.
    被      告  臺北市稅捐稽徵處
    代  表  人  乙○○處長）.
    訴訟代理人  丙○○
                丁○○
右當事人間因地價稅事件，原告不服台北市政府中華民國八十九年十月五日府訴字第
八九○七九○九二○一號訴願決定，提起行政訴訟，本院判決如左：
    主  文
原告之訴駁回。
訴訟費用由原告負擔。
    事  實
一、事實概要：原告所有坐落台北市○○區○○段四小段八七九、八八○地號二筆土
    地，經被告所屬士林分處以該土地為都市計畫劃定之「第二種住宅區」，依法屬
    可建築用地，核定按一般用地稅率課徵八十八年期地價稅。原告不服申請復查，
    未獲變更，提起訴願亦遭決定駁回，遂提起行政訴訟。
二、兩造聲明：
  (一)原告聲明：訴願決定及原處分均撤銷。
  (二)被告聲明：駁回原告之訴。
三、兩造之爭點：原告所有坐落台北市○○區○○段四小段八七九、八八○地號二筆
    土地，是否依法不能建築仍作農業使用，而應依土地稅法第二十二條第一項但書
    第二、四款規定課徵田賦？
  (一)原告主張之理由：
    1.按土地稅法第二十二條第一項規定：「非都市土地依法編定之農業用地或未規
      定地價者，徵收田賦。但都市土地合於左列規定者亦同：一、依都市計畫編為
      農業區及保護區，限作農業用地使用者。二、公共設施尚未完竣前，仍作農業
      用地使用者。三、依法限制建築，仍作農業用地使用者。四、依法不能建築，
      仍作農業用地使用者。五、依都市計畫編為公共設施保留地，仍作農業用地使
      用者。」
    2.原告所有坐落台北市○○區○○段四小段八七九、八八○地號等二筆土地地目
      林，向來均供農業使用，目前土地上有百年龍眼樹十二棵、四十年以上樹齡之
      油桐樹十三株、芒果樹、蓮霧樹、楊桃樹數株、茶花五大株及萬年青花圃等。
      被告所屬士林分處於八十九年九月八日會同台北市建設局、都市發展局（下稱
      都發局）、士林地政事務所人員及原告等至現場會勘，當場都發局代表明確表
      示該處迄至目前尚列為公共設施未完竣地區；建設局代表則表示系爭土地其中
      八八○地號部分，尚符農業使用，八七九地號則與農業使用尚有不符。而被告
      以九十年一月五日北市稽財甲字第八九一二七七八三○○號函向台北市政府財
      政局請示得否減徵地價稅，該函文說明四亦明白表示系爭土地「迄今仍屬公共
      設施未完竣地區，其中八八○地號土地尚作農業使用。」足證原告主張系爭土
      地目前仍作農業使用，且系爭土地迄至目前尚屬公共設施未完竣地區屬實無疑
      。至於系爭八七九號土地上雖有部分舊四吋磚圍牆，然僅佔約不及一坪之面積
      ，此有原告於另案訴願、再訴願審理中所檢附之現場照片可稽，且建設局代表
      亦承認八七九地號土地上種有番石榴及油桐樹、花樹等雜木，除卻舊磚牆不到
      一坪之面積，其餘實已種滿農作物，系爭土地目前確作農業用地使用。
    3.土地稅法第二十二條第一項第二款規定，已明白揭示「都市土地公共設施尚未
      完竣前，仍作農業用地使用者，徵收田賦。」被告謂系爭土地經編定為「住宅
      區」，無適用上開規定云云，容有錯誤，蓋編定為農業區者，直接適用土地稅
      法第二十二條第一項第一款規定即可，何需規定本款？本款規定係以編定為非
      農業區之都市土地為適用對象自明，被告曲解法律文義，實有未當。依農業發
      展條例第三條第一款、第十款第一目規定：「本條例用辭定義如左：一、農業
      ：指利用自然資源及農用資材，從事農作、森林、水產、畜牧等動植物產銷之
      事業。．．．十、農業用地：(一)供農作、森林、養殖、畜牧及保育使用者。」
      ，系爭二筆土地地目旱，向來均供農業使用，依原告所檢附之現場照片可證，
      系爭土地上原有樹齡四十年以上之植栽即有數十株，被告僅認定有五株與事實
      相距過遠，如前所述之植株，系爭土地確係仍供農業使用無疑。
    4.又依土地稅法第二十二條第二項，「自耕農地」即得適用徵收田賦之規定，並
      未限制非自然人不得為自耕農地之所有權人。查「法人組織」乃依法設立之法
      人，而法人並無法自為各項事務之進行，法人各事務之進行均係由自然人為之
      ，被告限縮解釋限自然人始得為「自耕農地」之所有權人，增加法律所無之限
      制而影響原告之權益，顯有不當。再者，系爭土地向供農業使用，且並未有出
      租或借貸予他人耕作之情，被告認系爭土地非屬自耕農地即有未合。復查，台
      北市訴願審議委員會八十七年八月二十一日之會勘，在會勘現場並未當場做成
      記錄，而係要求原告代表人先簽字，事後再補作內容，原告係於收到訴願駁回
      之訴願決定書後始知會議記錄之內容，原告代表人善意相信行政機關將依現場
      狀況為公允詳實之記載，孰料該會勘結論與事實竟有天大之差異！故原告即於
      八十八年一月間至系爭土地現場自行拍攝相片供法院參酌，按現場如前所述之
      植株，並非短時間內得以成長，被告既謂前曾拍攝相片為證，則請提出比對，
      以明事實。  
    5.系爭土地雖編列為第二種住宅區，但係屬公共設施尚未完竣地區，都發局八十
      九年八月二十五日北市都五字第八九二一九七四四○○、八九二一九七七五○
      ○號函，亦明確指示系爭土地及附近，迄至目前尚列為公共設施未完竣地區，
      有關建築事宜，應依「台北市山坡地開發建築要點」（下稱建築要點）辦理。
      另依都發局八十六年四月十四日北市都二字第八六二○五七七九○○號函，系
      爭土地如欲建築，需先依建築要點提出細部都市計畫送都發局審核，經都發局
      核發雜項執照，原告開發完竣後，始能申請核發建築執照，惟提出細部都市計
      畫之前提為土地面積達二萬平方公尺以上，然原告所有上開土地之面積共僅一
      、四七三．八○平方公尺，因面積過小，依上開建築要點並無法單獨提出細部
      都市計畫之申請。
    6.依台北市政府工務局八十九年十一月八日北市工建字第八九三二九○六六○○
      號函，系爭土地如欲申請建築，除應依都市計畫說明書規定辦理外，並需「整
      體開發」。然系爭土地周邊之其他土地均屬國有地，目前亦均出租於當地農民
      供農業使用，並無出售或興建之計畫。訴願決定機關以系爭基地旁仍有未建築
      土地，自可以該整個街廓提出申請云云，在被告前揭函文說明五中明白表示系
      爭土地「面積合計僅一四七三‧八○平方公尺，占其坐落山坡地範圍之小部分
      ，需與範圍內其他土地整體開發，不可單獨申請開發建築，且為臨接建築線，
      而查該地周圍大部分為國有土地無法開發使用屬實，形同限制建築．．．」。
      可知被告亦清楚明瞭系爭土地根本無法開發使用，惟被告僅認係「限制建築」
      ，原告無法苟同，蓋因系爭土地面積僅一、四七三．八○平方公尺，面積過小
      ，不可單獨申請開發建築，如欲開發使用，需與範圍內其他土地整體開發，而
      其他土地大部分均為國有地，目前亦均出租於當地農民供農業使用，在可見之
      未來並無任何終止租約出售或興建開發之計畫。且在注重水土保持之今日亦無
      法期待將有開發之時，其現況即屬依法不能建築並仍作農業使用之土地，應依
      土地稅法第二十二條第一項第四款規定課徵田賦。
    7.復依財政部七一、一○、五臺財稅第三七二八○號函、內政部七一、九、一六
      臺內地第一一二九八五號函釋：「都市土地依都市計畫編為農業區及保護區，
      經列為重劃範圍，且公共設施已完竣，因都市計畫變更為住宅區尚未核定，致
      未使用，其在都市計畫依法變更前，准仍課徵田賦。依照平均地權條例第二十
      二條第一項第一、三、四款規定徵收田賦之都市土地，僅以『在作農業用地使
      用期間』為限。本案土地未作農業使用，顯與上開規定不合；惟為顧及該等土
      地經重劃後，農業設施已遭破壞致無法作農業使用，同時因都市計畫尚未配合
      變更亦不能建築使用，故該土地未作使用，非可歸責於土地所有權人，為肆應
      事實困難，似可於都市計畫依法變更前，仍予課徵田賦，以減輕土地所有權人
      負擔，並利重劃業務之進行。」，參照前揭財政部及內政部之函釋，原作農業
      使用之都市土地，經重劃後公共設施已完竣且未作農業使用者尚且能課徵田賦
      ，系爭土地不能建築亦非可歸責於原告，且仍作農業使用並為公共設施未完竣
      地區，改課地價稅，實有失稅賦公平。
    8.綜上所述，原告所有系爭土地確屬「依法不能建築」之土地，且仍作農業使用
      ，依法應課徵田賦，被告誤認係屬「依法限制建築」之土地，而適用土地稅法
      第二十二條第一項第二、三款、第二項課徵地價稅，適用法令顯有錯誤。
  (二)被告主張之理由：
    1.按土地稅法第十四條規定：「已規定地價之土地，除依第二十二條規定課徵田
      賦者外，應課徵地價稅。」同法第二十二條第一項及第二項規定：「非都市土
      地依法編定之農業用地或未規定地價者，徵收田賦。但都市土地合於左列規定
      者亦同：一、依都市計畫編為農業區及保護區，限作農業用地使用者。二、公
      共設施尚未完竣前，仍作農業用地使用者。三、依法限制建築，仍作農業用地
      使用者。四、依法不能建築，仍作農業用地使用者。五、依都市計畫編為公共
      設施保留地，仍作農業用地使用者。前項第二款及第三款，以自耕農地及依耕
      地三七五減租條例出租之耕地為限。」財政部六十五年十月三十日台財稅第三
      七三七八號函釋規定：「本案納稅義務人ＸＸＸ所有土地，因未臨建築線，無
      法單獨興建住宅，惟仍可與鄰近土地合併使用，並無限制其不能使用之事實，
      自仍應課徵地價稅。」、財政部八十三年十月二十八日台財稅第八三一六一七
      四九七號函釋規定：「土地稅法笫二十二條第一項第三款所稱依法限制建築及
      同條項第四款所稱依法不能建築土地之認定，尚非稽徵機關之權責．．」、財
      政部八十五年一月二十五日台財稅第八五○○三四九○七號函釋規定：「．．
      函准內政部八十五年一月十六日（八五）內地字第八五七三二一六號函：所稱
      『依法限制建築』及『依法不能建築』係指受建築法、都市計畫法及其他有關
      法令之規定限制而言。」、財政部八十八年三月二十九日台財稅第八八○一八
      四四六六號函釋規定：「．．說明：二、查平均地權條例第二十二條第二項規
      定所稱之自耕農地，其所有權人應具備農民身分．．又．．內政部八十六年八
      月八日台（八六）內地字第八六八一二四八號函修正『自耕能力證明書之申請
      及核發注意事項』第五點第一項第二款，對於自耕能力證明書申請人之職業，
      規定申請人應符合『無專任農耕以外之職業或勞動工作者』．．故有關平均地
      權條例第二十二條第二項規定所稱之自耕農地，其所有權人農民身分之認定，
      宜比照上開注意事項之規定辦理。．．」。
    2.原告主張其所有土地因面積過小，依上開建築要點無法單獨提出細部都市計畫
      之申請，週邊之國有地復未有開發計畫，其現況即屬依法不能建築並仍作農業
      使用之土地乙節，詢經都發局八十六年四月十四日北市都二字第八六二○五七
      七九○○號函查復略以：「．．．首揭土地都市計畫經查係屬『第二種住宅區
      』，依法屬於可建築用地，惟該等土地都市計畫案圖說內載明規定並繪示適用
      『台北市住宅區山坡地開發建築要點』規定範圍內，故申請建築時仍須依該要
      點辦理。．．．」及臺北市政府工務局建築管理處八十六年七月二十九日北市
      工建照字第八六六六五八五九○○號書函載明：「二、承詢芝蘭段四小段八七
      九、八八○地號土地建築事宜，既經發展局函復係位於『台北市山坡地開發建
      築要點』區內之住二區，及經本局第二科函復未臨接建築線，自當依上開『要
      點』以二萬平方公尺以上基地面積（且需臨接建築線）之規模，先向發展局申
      請都市設計審議符合後，再向本處申請雜項執照，經領得雜項使用執照後，始
      得申請建造執照。三、惟如申請基地所在之街廓面積未達二萬平方公尺，則可
      以該整個街廓（已建築使用土地可除外）提出申請，依所附圖顯示，承詢基地
      旁仍有未建築土地，故需依上述程序辦理，始得申請建築。」是以，本件系爭
      土地可依上述規定申請建築使用，不符合土地稅法第二十二條課徵田賦之規定
      ，自應按一般用地稅率核課地價稅。至原告主張依財政部七十一年十月五日臺
      財稅第三七二八○號函及內政部七十一年九月十六日臺內地第一一二九八五號
      函釋，系爭土地仍應課徵田賦乙節，惟查系爭土地與上開函釋規定不同，自無
      援引適用之餘地。
    3.原告主張系爭土地屬公共設施未完竣地區乙節，查系爭土地雖屬公共設施未完
      竣地區，惟土地稅法第二十二條所定都市土地公共設施尚未完竣前，仍作農業
      使用者徵收田賦，係以自耕農地及依耕地三七五減租條例出租之耕地為限，系
      爭土地經編定為「住宅區」，則參照農業發展條例第三條第十一款規定：「本
      條例用辭定義如左：．．．十一、耕地：指合於下列規定之土地：(一)依區域計
      畫法劃定為特定農業區、一般農業區、山坡地保育區、森林區之農牧用地，或
      依都市計畫法劃定為農業區、保護區之田、旱地目土地，或非都市土地暫未依
      法編定之田、旱地目土地。」及最高法院六十三年度台上字第一五二九號判例
      ：「耕地租用，除漁牧外，係指租耕他人之農地（田地、旱地）或雖非農地，
      而其租用目的係種植稻麥、甘蔗、蕃薯、茶、桑等一般農作物之土地而言。倘
      為林地，其使用目的又為造林者，自無主張耕地三七五減租條例．．．之餘地
      。」之意旨，上開土地核無土地稅法第二十二條第一項第二款及第三款規定之
      適用甚明。且查原告為一法人組織，亦與「自耕農地」所有權人之認定須以自
      耕農民或自然人身分為限之規定不符。
    4.原告主張系爭八八○地號土地經會勘結果確供農業使用乙節，卷查系爭兩筆土
      地八十五年及八十六年期地價稅事件，提起行政救濟結果，經被告訴願審議委
      員會派員會同該府建設局農業用地會勘小組人員於八十七年八月二十一日上午
      至系爭土地現場會勘結果為：「本案經現場勘查，僅龍眼樹約五株，且樹齡已
      達十五年以上，餘並無任何栽植及管理之情形。」該土地當時業經農業主管機
      關會勘認定非屬農業使用。且原告檢具其八十八年一月十八日於現場拍攝照片
      主張確供農業使用乙節，業經財政部以八十八年十一月二十日台財訴第000
      000000號再訴願決定以原告所附照片與會勘事實不符，不予採認在案。
      雖被告於八十九年九月八日會勘結果為農業使用，尚無涉於系爭八十八年期地
      價稅之核課，是被告核定系爭八十八年期地價稅，並無違誤。
    理  由
一、按「已規定地價之土地，除依第二十二條規定課徵田賦外，應課徵地價稅。」「
    地價稅按每一土地所有權人在每一直轄市或縣（市）轄區內之地價總額計徵之。
    」「地價稅基本稅率為千分之十。」「非都市土地依法編定之農業用地或未規定
    地價者，徵收田賦。但都市土地合於左列規定者亦同：．．．二、公共設施尚未
    完竣前，仍作農業用地使用者。三、依法限制建築，仍作農業用地使用者。四、
    依法不能建築，仍作農業用地使用者。．．．」「前項第二款及第三款，以自耕
    農地及依耕地三七五減租條例出租之耕地為限。」分別為土地稅法第十四條、第
    十五條第一項、第十六條及第二十二條第一項、第二項所明定。
二、查原告所有坐落台北市○○區○○段四小段八七九、八八○地號二筆土地，據台
    北市政府都市發展局八十六年四月十四日北市都二字第八六二○五七七九○○號
    函所載，係第二種住宅區，依法屬於可建築用地，有該函影本在原處分卷可稽。
    是被告所屬士林分處按一般用地稅率課徵原告八十八年期地價稅，訴願決定予以
    維持，揆諸首揭法條規定，均無不合。
三、原告雖主張系爭土地固依都市計畫為第二種住宅區，然屬公共設施尚未完竣地區
    ，由於面積僅一、四七三．八○平方公尺，為台北市山坡地開發建築要點管制地
    區，無法單獨提出細部都市計畫申請，故不能單獨申請開發建築，又系爭土地自
    始至今均供農業使用，其現況係屬依法不能建築仍作農業使用之土地，符合土地
    稅法第二十二條第一項但書第二款、第四款應徵收田賦之規定云云。惟查系爭土
    地依都市計畫屬於第二種住宅區，為兩造所不爭執，至是否屬於依法不能建築或
    依法限制建築用地？被告所屬士林分處曾以八十六年三月三十一日北市稽士林乙
    字第六九○七號函請台北市政府都市發展局查復，經該局以八十六年四月十四日
    北市都二字第八六二○五七七九○○號函復以：「．．．首揭土地都市計畫經查
    係屬『第二種住宅區』，依法屬於可建築用地，惟該等土地都市計畫案圖說內載
    明規定並繪示適用『台北市住宅區山坡地開發建築要點』規定範圍內，故申請建
    築時仍須依該要點辦理。．．．」依該函內容觀之，系爭土地非屬「依法不能建
    築」之土地，足堪認定。原告主張系爭土地「不能建築」，並無足採。又系爭土
    地依原告所提卷附台北市政府都發展局八十九年八月二十五日北市都五字第八九
    二一九七七五○○號函影本記載：「．．．二、經查首揭地號土地位於『住二』
    山限區範圍，內迄今尚屬公共設施未完竣地區，．．．」按都市土地公共設施尚
    未完竣前，仍作農業用地使用者，徵收田賦，固為土地稅法第二十二條第一項但
    書第二款所明定，惟依同條第二項所定，其係以自耕農地及依耕地三七五減租條
    例出租之耕地為限。系爭土地既編定為住宅區，非屬農地或耕地，自無適用該規
    定徵收田賦之可言。另系爭土地既無依法不能建築之情形，無論其是否仍供農業
    用地使用，均與土地稅法第二十二條第一項但書第四款所定要件不符，原告所稱
    系爭土地現仍作農業使用云云，即無庸審酌。
四、綜上所述，系爭土地並無土地稅法第二十二條第一項但書第二款、第四款徵收田
    賦規定之適用，原告主張均無可採。從而原處分及訴願決定均無違誤，原告仍執
    前詞聲請撤銷，為無理由，應予駁回。
五、據上論結，本件原告之訴為理由，依行政訴訟法第九十八條第三項前段，判決如
    主文。
中    華    民    國      九十      年      十        月      十八      日
                 臺 北 高 等 行 政 法 院   第 一 庭
                                審 判 長 法  官  鄭 忠 仁
                                         法  官  林 育 如
                                         法  官  楊 莉 莉
右為正本係照原本作成。
如不服本判決，應於送達後二十日內，向本院提出上訴狀並表明上訴理由，如於本判
決宣示後送達前提起上訴者，應於判決送達後二十日內補提上訴理由書（須按他造人
數附繕本）。
中    華    民    國      九十      年      十        月      十八      日
                                         書記官  黃 舜 民


司法院資訊處製作；財團法人民間司法改革基金會備份。
